ACORDAO-COMPLETO-2408609

ACÓRDÃO 2430/2020 ATA 34/2020 - PLENÁRIO

VISTOS, relatados e discutidos estes autos de tomada de contas especial instaurada pelo Instituto Nacional do Seguro Social (INSS) em desfavor de Eliane Calvasan, como então servidora do INSS no âmbito da gerência executiva de Jundiaí - SP, além, originalmente, de Darci Lourenço como segurado-beneficiário, diante da irregular concessão de benefícios previdenciários e da subsequente produção de dano ao erário sob o valor histórico de R$ 76.354,89;
ACORDAM os Ministros do Tribunal de Contas da União, reunidos em Sessão do Plenário, ante as razões expostas pelo Relator, em:
9.1. considerar revel a responsável (Eliane Calvasan) , nos termos do art. 12, § 3º, da Lei nº 8.443, de 1992;
9.2. julgar irregulares as contas de Eliane Calvasan, nos termos dos arts. 16, III, alíneas "c" e "d", e 19, caput, da Lei nº 8.443, de 1992, para condená-la ao pagamento do correspondente débito, com a fixação do prazo de 15 (quinze) dias, contados da notificação, para comprovar, perante o Tribunal, nos termos do art. 214, III, "a", do RITCU, o recolhimento da aludida dívida em favor do Instituto Nacional do Seguro Social, com a atualização monetária e os juros de mora calculados desde as datas informadas até o efetivo recolhimento, na forma da legislação em vigor, sob as seguintes condições:
	Data
	Valor histórico do Débito (R$) 

	17/01/2002
	108,68

	13/02/2002
	1.086,80

	11/03/2002
	1.086,80

	09/04/2002
	1.086,80

	10/05/2002
	1.086,80

	11/06/2002
	1.086,80

	10/07/2002
	1.192,26

	09/08/2002
	1.192,26

	10/09/2002
	1.192,26

	09/10/2002
	1.192,26

	11/11/2002
	1.192,26

	10/12/2002
	1.192,26

	10/12/2002
	1.192,26

	10/01/2003
	1.192,26

	11/02/2003
	1.192,26

	12/03/2003
	1.192,26

	09/04/2003
	1.192,26

	12/05/2003
	1.192,26

	10/06/2003
	1.192,26

	10/07/2003
	1.427,25

	11/08/2003
	1.427,25

	09/09/2003
	1.427,25

	09/10/2003
	1.427,25

	11/11/2003
	1.427,25

	09/12/2003
	1.427,25

	09/12/2003
	1.427,25

	12/01/2004
	1.427,25

	10/02/2004
	1.427,25

	09/03/2004
	1.427,25

	02/04/2004
	1.427,25

	04/05/2004
	1.427,25

	02/06/2004
	1.491,90

	02/07/2004
	1.491,90

	03/08/2004
	1.491,90

	02/09/2004
	1.491,90

	04/10/2004
	1.491,90

	03/11/2004
	1.491,90

	02/12/2004
	1.491,90

	02/12/2004
	1.491,90

	04/01/2005
	1.491,90

	02/02/2005
	1.491,90

	02/03/2005
	1.491,90

	04/04/2005
	1.491,90

	03/05/2005
	1.491,90

	02/06/2005
	1.586,71

	04/07/2005
	1.586,71

	02/08/2005
	1.586,71

	02/09/2005
	1.586,71

	04/10/2005
	1.586,71

	03/11/2005
	1.586,71

	02/12/2005
	1.586,71

	02/12/2005
	1.586,71

	03/01/2006
	1.586,71

	02/02/2006
	1.586,71

	02/03/2006
	1.586,71

	04/04/2006
	1.586,71

	03/05/2006
	1.666,04

	02/06/2006
	1.666,04

	04/07/2006
	1.666,04

	02/08/2006
	1.666,04

	04/09/2006
	1.666,04

	04/09/2006
	833,02

	03/10/2006
	1.666,19

	Data
	Valor já restituído (em R$) 

	05/11/2014
	640,03

	03/12/2014
	640,03

	03/12/2014
	320,01

	06/01/2015
	640,03

	04/02/2015
	679,90

	04/03/2015
	679,90

	06/04/2015
	679,90

	06/05/2015
	679,90

	03/06/2015
	679,90

	03/07/2015
	679,90

	05/08/2015
	679,90

	03/09/2015
	679,90

	05/10/2015
	679,90

	05/10/2015
	339,95

	05/11/2015
	679,90

	03/12/2015
	679,90

	03/12/2015
	339,95

	06/01/2016
	679,90

	Valor Total Líquido
	76.354,89

9.3. aplicar em desfavor de Eliane Calvasan a multa prevista no art. 57 da Lei n.º 8.443, de 1992, sob o valor de R$ 50.000,00 (cinquenta mil reais) , fixando-lhe o prazo de 15 (quinze) dias, contados da notificação, para que comprove, perante o Tribunal, nos termos do art. 214, III, "a", do RITCU, o recolhimento da referida dívida em favor do Tesouro Nacional, com a devida atualização monetária, na forma da legislação em vigor;
9.4. considerar, preliminarmente, graves as infrações cometidas por Eliane Calvasan, nos termos do art. 60 da Lei nº 8.443, de 1992, e do art. 270, § 1º, do RITCU, e, assim, inabilitá-la para o exercício de cargo em comissão e de função de confiança pelo período de 8 (oito) anos na administração federal, nos termos do art. 60 da Lei nº 8.443, de 1992, e do art. 270 do RITCU;
9.5. autorizar, caso requerido, nos termos do art. 26 da Lei nº 8.443, de 1992, e do art. 217 do RITCU, o parcelamento das dívidas fixadas por este Acórdão em até 36 (trinta e seis) parcelas mensais e sucessivas, com a atualização monetária e os correspondentes acréscimos legais, esclarecendo à responsável que a falta de pagamento de qualquer parcela importará no vencimento antecipado do saldo devedor, sem prejuízo das demais medidas legais;
9.6. autorizar, desde logo, a cobrança judicial das dívidas fixadas por este Acórdão, nos termos do art. 28, inciso II, da Lei nº 8.443, de 1992, diante do não atendimento à notificação;
9.7. solicitar, por intermédio do Ministério Público junto ao TCU, que a Advocacia-Geral da União adote as medidas necessárias ao arresto dos bens de Eliane Calvasan, nos termos do art. 61 da Lei nº 8.443, de 1992, e do art. 275 do RITCU, diante da ausência de comprovação do efetivo recolhimento das aludidas dívidas, dentro do prazo estabelecido, devendo o MPTCU atentar para a eventual possibilidade de promover o referido arresto em relação ao valor consolidado do débito imputado contra a aludida responsável em outros processos de tomada de contas especial autuados no âmbito do TCU;
9.8. enviar a cópia deste Acórdão, com o Relatório e a Proposta de Deliberação, aos seguintes destinatários:
9.8.1. ao Instituto Nacional do Seguro Social (INSS) , para ciência e adoção das eventuais medidas cabíveis;
9.8.2. à Procuradoria-Geral Federal junto à Advocacia-Geral da União, para ciência e adoção das providências solicitadas pelo item 9.7 deste Acórdão; 
9.8.3. à Procuradoria da República no Estado de São Paulo, nos termos do art. 16, § 3º, da Lei nº 8.443, de 1992, e do art. 209, § 7º, do RITCU, para o ajuizamento das ações civis e penais cabíveis; e
9.8.4. à Controladoria-Geral da União, para ciência e, entre outras eventuais medidas, adoção da providência determinada pelo item 9.4 deste Acórdão dentro do prazo máximo de 30 (trinta) dias contados da ciência desta deliberação.

Tomada de contas especial instaurada diante da irregular concessão de benefícios previdenciários.

Instituto Nacional da Seguridade Social (INSS).

3. Responsável: Eliane Cavalsan (CPF XXX.736.578-XX).

13.1. Ministros presentes: José Mucio Monteiro (Presidente), Walton Alencar Rodrigues, Benjamin Zymler, Aroldo Cedraz, Raimundo Carreiro, Ana Arraes, Bruno Dantas e Vital do Rêgo.
13.2. Ministros-Substitutos presentes: Augusto Sherman Cavalcanti, Marcos Bemquerer Costa, André Luís de Carvalho (Relator) e Weder de Oliveira.

ACORDAO-COMPLETO-2494155

Acórdão de Relação 1865/2021 - Plenário

Acórdão de Relação

ANDRÉ DE CARVALHO

Trata-se de tomada de contas especial instaurada pelo Instituto Nacional do Seguro Social (INSS) em desfavor de Eliane Calvasan, como então servidora do INSS no âmbito da gerência executiva de Jundiaí - SP, além, originalmente, de Darci Lourenço como segurado-beneficiário, diante da irregular concessão de benefícios previdenciários e da subsequente produção de dano ao erário sob o valor histórico de R$ 76.354,89.
2.	Após a análise final do feito, o Auditor Federal Alberto de Sousa Rocha Júnior lançou o seu parecer conclusivo à Peça 88, com a anuência dos dirigentes da Secex-TCE (Peças 89 e 90) , nos seguintes termos:
"INTRODUÇÃO:
1. Cuidam os autos de tomada de contas especial (processo-INSS 35406.000258/2017-84) instaurada pelo Instituto Nacional do Seguro Social - INSS, em desfavor dos Srs. Eliane Calvasan, ex-servidora do INSS (CPF: XXX.736.578-XX) e Darci Lourenço, segurado (CPF: XXX.113.208-XX, peça 10. p. 13; falecido em 13/12/2015, cf. peça 10, p. 14; peça 16, p. 2) , em razão de protocolo e concessão irregular de benefícios previdenciários em decorrência de atos da então servidora Eliane Calvasan praticados na Agência da Previdência Social Eloy Chaves-Gerência Executiva em Jundiaí/SP do INSS (GEXJDI/SP) .
HISTÓRICO:
2. O processo originou-se das constatações contidas no Relatório Conclusivo Individual - NB 42/123.338.557-4 (peça 10, p. 2-4) do Controle Interno do INSS, decorrente de apuração realizada na Gerência Executada Jundiaí/SP, com o objetivo de verificar a autenticidade dos elementos que embasaram a concessão e o requerimento do benefício do sr. Darci Lourenço. Essa apuração, seguida do Processo Administrativo Disciplinar (PAD) 35664.000399/2010-80, levou à conclusão de que a ex-servidora Eliane Calvasan realizou a protocolização de processos sem procuração e sem a presença do segurado; fornecimento de requerimento de benefício à intermediário para ser assinado pelo segurado fora das dependências do INSS; cômputo e inserção de tempos de contribuição, períodos e vínculos empregatícios fictícios não constantes do Cadastro Nacional de Informações Sociais (CNIS) ; enquadramento indevido em atividade exercida em condições especiais; inclusão de recolhimentos na condição de contribuinte individual, condutas essas que resultaram em concessões irregulares de benefícios previdenciários e recebimento indevido dos desembolsos delas consequentes (peça 6, p. 5, item 10; p. 25, item 17; peça 7, p. 12, item 46) . Registrou-se que a ex-servidora em apreço, por ocasião do PAD, já havia tido sua aposentadoria cassada (cf. Portaria MPS 146, de 11/4/2007, peça 6, p. 27) . No entanto, as conclusões do PAD redundaram em novo ato de cassação de aposentadoria da citada servidora (cf. Portaria MPS 215, de 28/5/2014, peça 8, p. 2) . 
3. O detalhamento do débito realizado consta da peça 19.
4. O Relatório de TCE 35406.000258/2017-84 (peça 43) caracterizou a responsabilidade da Sra. Eliane Calvasan, na condição de ex-servidora do INSS, em solidariedade com o Sr. Darci Lourenço.
5. O Relatório de Auditoria 561/2018 do Controle Interno (peça 44) retrata as questões relatadas no Relatório de Tomada de Contas Especial.
6. Diante disso, a Secretaria de Controle Interno certificou a irregularidade das contas (peça 45) , acompanhado do parecer do dirigente do órgão de controle interno (peça 47) , tendo o Ministro de Estado do Desenvolvimento Social, Sr. Alberto Beltrame, registrado o conhecimento das conclusões daquele órgão de controle interno (peça 47) . A responsabilização foi devidamente inscrita no Siafi (peça 32) .
7. A presente tomada de contas especial foi autuada no TCU em 15/08/2018, dando início à fase externa da TCE.
8. Na instrução precedente (peça 67) , considerando que o alcance da jurisdição do Tribunal de Contas da União sobre terceiros estranhos à Administração Pública depende da comprovação de que tenham agido com dolo ou culpa; considerando que, no caso concreto, não há elementos que indiquem cabalmente a participação dos beneficiários no conluio para a prática dos atos fraudulentos apurados pela auditoria interna do INSS (item 26, peça 67) ; considerando que o TCU, na apreciação do TC Processo 014.555/2010-7, que trata de TCE instaurada em face de irregularidades semelhantes, decidiu excluir 24 segurados da relação processual (item 27, peça 67) ; considerando as providências judiciais de iniciativa da Procuradoria Federal Especializada, com vistas à recuperação de valores pagos indevidamente a segurados (itens 23, 24 e 25, peça 67) , conclui-se, portanto, com a proposta de citação apenas da ex-servidora do INSS arrolada, Sra. Eliane Calvasan, CPF-XXX.736.578-XX, sem que o segurado em questão seja instado a apresentar alegações de defesa na fase externa da TCE, em vista do entendimento de que tal medida é a que melhor se coaduna com os ditames da culpabilidade e dos princípios da racionalidade processual e da efetividade da jurisdição de contas.
8.1. Em cumprimento ao Despacho do Secretário (peça 69) , foi promovida a citação proposta, mediante o Ofício-TCU/Secex-TCE 0652/2019 (peça 71) , datado de 14/2/2019. 
8.2. O expediente dirigido à Sra. Eliane Calvasan foi devolvido por motivo 'Ausente' (cf. Aviso de Recebimento - AR, peça 73, e envelope de devolução, peça 72) , suscitando o reenvio da citação (cf. despacho, peça 74) por meio do Ofício-TCU/Secex-TCE 2178/2019 (peça 75) , datado de 3/5/2019, devolvido também por motivo 'Ausente' (v. AR, peça 76) . 
8.2.1.	Diante do insucesso das comunicações anteriores, foi promovida nova pesquisa de endereços da referida responsável (v. peça 77) e emitidos, para fins de citação, os ofícios TCU/Seproc 3592/2019 (peça 78) , 9055/2019 (peça 118) , 3593/2019 (peça 79) , e 3594/2019 (peça 80) , todos datados de 5/9/2019. Os Ofícios 3592/2019 e 3594/2019 foram devolvidos por motivo 'Mudou-se' (cf. ARs, peças 81 e 82, respectivamente) ; o Ofícios 3593/2019, por sua vez, foi devolvido por motivo 'Não existe o número' (cf. AR, peça 83) . Seguiu-se, então, pelo exaurimento das tentativas de citação mediante ofício, a citação por meio do Edital-TCU/Seproc 0307, de 3/10/2019, publicado no D.O.U. de 31/10/2019, cf. peça 84 e peça 85, p. 3.
ANÁLISE DOS PRESSUPOSTOS DE PROCEDIBILIDADE DA IN/TCU 71/2012
Verificação de Eventual Prejuízo ao Contraditório e Ampla Defesa
9. Verifica-se que não há prejuízo ao contraditório e ampla defesa, uma vez que não houve o transcurso de mais de dez anos desde o fato gerador sem que tenha havido a notificação dos responsáveis pela autoridade administrativa federal competente (art. 6º, inciso II, c/c art. 19 da IN/TCU 71/2012, modificada pela IN/TCU 76/2016) , pois os recursos transferidos e as despesas impugnadas referem-se aos exercícios de 2001 a 2016, e os responsáveis foram notificados sobre as irregularidades pela autoridade administrativa competente conforme descrito no Relatório de TCE 35406.000258/2017-84 (peça 43, p. 5; v. tb. Peça 67, p. 2, item 9) .
Valor de Constituição da TCE:
10. Verifica-se, também, que o valor atualizado do débito apurado (sem juros) em 1/1/2017 é de R$ 170.772,61 (v. peça 48, p. 1) , portanto superior ao limite mínimo de R$ 100.000,00, na forma estabelecida conforme os arts. 6º, inciso I, e 19 da IN/TCU 71/2012, modificada pela IN/TCU 76/2016.
VERIFICAÇÃO DA EXISTÊNCIA DE OUTROS DÉBITOS:
11. Em atenção ao comando contido no item 9.4 do Acórdão 1772/2017-TCU-Plenário, de relatoria do Exmo. Ministro-Substituto Augusto Sherman Cavalcanti, e em atendimento ao disposto no art. 6º, § 1º, da Instrução Normativa TCU 71/2012, informa-se número do outro processo em tramitação no Tribunal, nos qual foi constatada a existência de outros débitos imputáveis à responsável Eliane Cavalsan: 
Quadro 1
Tomadas de Contas Especiais em andamento - responsável: Eliane Calvasan
	NR. PROCESSO
	ASSUNTO
	
	Processo 008.519/2016-1 (Relator: VITAL DO RÊGO) 
	prejuízo causado por fraude na concessão/manutenção de benefícios previdenciários na Gerência Executiva do INSS em Jundiaí/SP.
	Apreciado por meio do Acórdão 2803/2017-TCU-Primeira Câmara, DE 09/05/2017

12.1. Apesar de ter sido verificada a existência de outro processo em nome de Eliane Calvasan em tramitação nesta Casa (cf. Quadro 1 acima) , considera-se não ser conveniente o apensamento do presente processo a ele, tendo em vista que a tal apensamento não atenderia a expectativa de racionalização administrativa, pois o referido processo já foi objeto de julgamento.
EXAME TÉCNICO:
Caracterização das irregularidades geradoras do dano ao erário:
13. Extrai-se da situação sintetizada na seção 'histórico' desta instrução a seguinte irregularidade:
13.1. Ocorrência 1: concessão de benefício de aposentadoria ao Sr. Darci Lourenço, considerando o não atendimento das condições para a referida concessão concernente ao tempo de serviço e/ou de contribuição pois houve o cômputo de tempo inexistente;
Valor histórico: RS 76.354,89 (v. peça 43, p. 11) ;
Dispositivos violados: art. 52 da Lei 8.213/1991 e arts. 56, 60 e 62 do Decreto 3.048/1999;
Responsável: Sra. Eliane Calvasan, na condição de ex-servidora do INSS.
Condutas: Na condição de servidora do INSS e responsável pela concessão de aposentadorias, a Sra. Eliane Calvasan promoveu a concessão de aposentadoria do Sr. Darci Lourenço sem suporte em documentos ou consultas idôneos, com a ocorrência de cômputo e inserção de período referente à empresa Torres & Silveira, de 03/01/1969 a 30/08/1971, não constante do CNIS e não comprovado por outros meios, resultando em concessões que geraram pagamentos irregulares dos benefícios, em prejuízo ao Erário federal, sem que se indicasse qualquer situação que justificasse a adoção de tal conduta, em vez de promover a devida verificação do atendimento das condições para tais concessões, com base na documentação apresentada pelos segurados e/ou em consultas que validassem as informações disponibilizadas nos documentos em apreço;
Evidências: Relatório Conclusivo Individual - NB 42/123.338.557-4 (peça 10, p. 2-4) ; Relatório 'Auditoria de Benefícios' - NB 42/123.338.557-4 (peça 65) ; 	Relatório Final - Processo Administrativo Disciplinar (processo 35664.000399/2010-80, peça 6) ; 	Relação Detalhada de Créditos, peça 19.
Individualização das Condutas:
14. Considerando o ilícito acima identificado, a imputação de responsabilidade atende aos pressupostos estabelecidos na jurisprudência desta Corte de Contas. Com efeito, há elementos para individualizar as condutas, o nexo de causalidade entre estas e as irregularidades geradoras do dano e está caracterizada a atuação, no mínimo culposa, da responsável, conforme resumido na matriz de responsabilização anexa a esta instrução.
Verificação do Prazo de Prescrição da Pretensão Punitiva:
15. Observa-se não ter ocorrido a prescrição da pretensão punitiva por parte do TCU que, nos termos do entendimento firmado no Acórdão 1441/2016-TCU-Plenário (Rel. Ministro Benjamin Zymler) , subordina-se ao prazo geral de prescrição indicado no art. 205 do Código Civil, qual seja, dez anos contados a partir da data de ocorrência da irregularidade sancionada, nos termos do art. 189 do Código Civil. As irregularidades discutidas nesta TCE ocorreram nos exercícios de 2002 a 2016, portanto há menos de 10 anos.
Análise da Citação da Sra. Eliane Calvasan:
16. A Sra. Eliane Cavalsan foi citada por edital, após os fracassos de sua citação por ofício, conforme tratado nos itens 8.2 e 8.2.1, mas não atendeu à citação e não se manifestou quanto à irregularidade apontada.
16.1. Transcorrido o prazo regimental fixado e mantendo-se inerte a aludida responsável, impõe-se que seja considerada revel, dando-se prosseguimento ao processo, de acordo com o art. 12, § 3º, da Lei 8.443/1992.
17. Nos processos do TCU, a revelia não leva à presunção de que seriam verdadeiras todas as imputações levantadas contra os responsáveis, diferentemente do que ocorre no processo civil, em que a revelia do réu opera a presunção da verdade dos fatos narrados pelo autor. Dessa forma, a avaliação da responsabilidade do agente não pode prescindir da prova existente no processo ou para ele carreada.
18. Ao não apresentar sua defesa, a responsável deixou de produzir prova da regular aplicação dos recursos sob sua responsabilidade, em afronta às normas que impõem aos gestores públicos a obrigação legal de, sempre que demandados pelos órgãos de controle, apresentar os documentos que demonstrem a correta utilização das verbas públicas, a exemplo do contido no art. 93 do Decreto-Lei 200/67: 'Quem quer que utilize dinheiros públicos terá de justificar seu bom e regular emprego na conformidade das leis, regulamentos e normas emanadas das autoridades administrativas competentes.' 
19. Mesmo as alegações de defesa não sendo apresentadas, considerando o princípio da verdade real que rege esta Corte, procurou-se buscar, em manifestações dos responsáveis na fase interna desta Tomada de Contas Especial, se havia algum argumento que pudesse ser aproveitado a seu favor, o que não foi encontrado.
CONCLUSÃO:
20. Diante da revelia da Sra. Eliane Cavalsan e inexistindo nos autos elementos que permitam concluir pela ocorrência de boa-fé ou de outros excludentes de culpabilidade em suas condutas, propõe-se que suas contas sejam julgadas irregulares e que a responsável seja condenada em débito, bem como que lhe seja aplicada a multa prevista no art. 57 da Lei 8.443/1992.
INFORMAÇÕES ADICIONAIS:
21. Registre-se que, como verificado neste autos (inscrição de responsabilidade, peça 32, p. 1; Relatório de TCE, peça 35, p. 5) , o valor original do débito apurado é de R$ 87.433,54, o qual não incluiu os valores relativos aos anos de 2014 a 2016, adicionados ao débito por ocasião do exame no âmbito deste Tribunal por ocasião da instrução de citação, considerando a relação de pagamentos juntada à peça 19.
PROPOSTA DE ENCAMINHAMENTO:
22. Diante do exposto, submetemos os autos à consideração superior, propondo ao Tribunal:
a) considerar revel, para todos os efeitos, a Sra. Eliane Calvasan, CPF: XXX.736.578-XX, dando-se prosseguimento ao processo, com fulcro no art. 12, § 3º, da Lei n. 8.443/92;
b) excluir da relação processual o responsável Sr. Darci Lourenço, CPF: XXX.113.208-XX;
c) com fundamento nos arts. 1º, inciso I, 16, inciso III, alíneas 'b' e 'd' da Lei 8.443/1992 c/c os arts. 19 e 23, inciso III, da mesma Lei, e com arts. 1º, inciso I, 209, incisos II e IV, 210 e 214, inciso III, do Regimento Interno, que sejam julgadas irregulares as contas da Sra. Eliane Cavalsan, CPF: XXX.736.578-XX, na condição de ex-servidora do INSS, e condená-la ao pagamento das quantias a seguir especificadas, com a fixação do prazo de quinze dias, a contar da notificação, para comprovar, perante o Tribunal (art. 214, inciso III, alínea 'a', do Regimento Interno) , o recolhimento da dívida aos cofres do Instituto Nacional do Seguro Social (INSS) , atualizadas monetariamente e acrescidas dos juros de mora, calculados a partir das datas discriminadas, até a data dos recolhimentos, na forma na forma prevista na legislação em vigor:
Débito:
	Valor original (R$) 
	Data da ocorrência
	Tipo

	Segurado: Darci Lourenço (NB 42/123.338.557-4) (peça 10, p. 6; peça 19) 

	 108,68 
	17/01/2002
	D

	 1.086,80 
	13/02/2002
	D

	1.086,80
	11/03/2002
	D

	1.086,80
	09/04/2002
	D

	1.086,80
	10/05/2002
	D

	1.086,80
	11/06/2002
	D

	1.192,26
	10/07/2002
	D

	1.192,26
	09/08/2002
	D

	1.192,26
	10/09/2002
	D

	1.192,26
	09/10/2002
	D

	1.192,26
	11/11/2002
	D

	1.192,26
	10/12/2002
	D

	1.192,26
	10/12/2002
	D

	1.192,26
	10/01/2003
	D

	1.192,26
	11/02/2003
	D

	1.192,26
	12/03/2003
	D

	1.192,26
	09/04/2003
	D

	1.192,26
	12/05/2003
	D

	1.192,26
	10/06/2003
	D

	 1.427,25
	10/07/2003
	D

	1.427,25
	11/08/2003
	D

	1.427,25
	09/09/2003
	D

	1.427,25
	09/10/2003
	D

	1.427,25
	11/11/2003
	D

	1.427,25
	09/12/2003
	D

	1.427,25
	09/12/2003
	D

	1.427,25
	12/01/2004
	D

	1.427,25
	10/02/2004
	D

	1.427,25
	09/03/2004
	D

	1.427,25
	02/04/2004
	D

	1.427,25
	04/05/2004
	D

	1.491,90 
	02/06/2004
	D

	1.491,90
	02/07/2004
	D

	1.491,90
	03/08/2004
	D

	1.491,90
	02/09/2004
	D

	1.491,90
	04/10/2004
	D

	1.491,90
	03/11/2004
	D

	1.491,90
	02/12/2004
	D

	1.491,90
	02/12/2004
	D

	1.491,90
	04/01/2005
	D

	1.491,90
	02/02/2005
	D

	1.491,90
	02/03/2005
	D

	1.491,90
	04/04/2005
	D

	1.491,90
	03/05/2005
	D

	1.586,71
	02/06/2005
	D

	1.586,71
	04/07/2005
	D

	1.586,71
	02/08/2005
	D

	1.586,71
	02/09/2005
	D

	1.586,71
	04/10/2005
	D

	1.586,71
	03/11/2005
	D

	1.586,71
	02/12/2005
	D

	1.586,71
	02/12/2005
	D

	1.586,71
	03/01/2006
	D

	1.586,71
	02/02/2006
	D

	1.586,71
	02/03/2006
	D

	1.586,71
	04/04/2006
	D

	1.666,04
	03/05/2006
	D

	1.666,04
	02/06/2006
	D

	1.666,04
	04/07/2006
	D

	1.666,04
	02/08/2006
	D

	1.666,04
	04/09/2006
	D

	 833,02 
	04/09/2006
	D

	1.666,19 
	03/10/2006
	D

	 640,03 
	05/11/2014
	C

	 640,03 
	03/12/2014
	C

	 320,01 
	03/12/2014
	C

	 640,03 
	06/01/2015
	C

	 679,90 
	04/02/2015
	C

	 679,90 
	04/03/2015
	C

	 679,90 
	06/04/2015
	C

	 679,90 
	06/05/2015
	C

	 679,90 
	03/06/2015
	C

	 679,90 
	03/07/2015
	C

	 679,90 
	05/08/2015
	C

	 679,90 
	03/09/2015
	C

	 679,90 
	05/10/2015
	C

	 339,95 
	05/10/2015
	C

	 679,90 
	05/11/2015
	C

	 679,90 
	03/12/2015
	C

	 339,95 
	03/12/2015
	C

	 679,90 
	06/01/2016
	C

Valor atualizado monetariamente até 26/11/2019: R$ 187.128,48 (v. peça 87) 
d) aplicar à Sra. Sra. Eliane Cavalsan, CPF: XXX.736.578-XX, a multa prevista no art. 57 da Lei 8.443/1992 c/c o art. 267 do Regimento Interno, com a fixação do prazo de quinze dias, a contar da notificação, para comprovar, perante o Tribunal (art. 214, inciso III, alínea 'a', do Regimento Interno) , o recolhimento da dívida aos cofres do Tesouro Nacional, atualizada monetariamente desde a data do acórdão até a do efetivo recolhimento, se for paga após o vencimento, na forma da legislação em vigor;
e) autorizar, desde logo, nos termos do art. 28, inciso II, da Lei 8.443/1992, a cobrança judicial das dívidas caso não atendidas as notificações;
f) autorizar, caso solicitado pela responsável, o pagamento das dívidas em 36 parcelas mensais e consecutivas, nos termos do art. 26 da Lei 8.443/1992 c/c o art. 217 do Regimento Interno, fixando-lhes o prazo de quinze dias, a contar do recebimento da notificação, para comprovarem perante o Tribunal o recolhimento da primeira parcela, e de trinta dias, a contar da parcela anterior, para comprovarem os recolhimentos das demais parcelas, devendo incidir sobre cada valor mensal, atualizado monetariamente, os juros de mora devidos, na forma prevista na legislação em vigor;
g) encaminhar cópia da deliberação ao Procurador-Chefe da Procuradoria da República em São Paulo, nos termos do § 3º do art. 16 da Lei 8.443/1992 c/c o § 7º do art. 209 do Regimento Interno do TCU, para adoção das medidas cabíveis; e comunicar-lhe que o relatório e o voto que a fundamentarem podem ser acessados por meio do endereço eletrônico www.tcu.gov.br/acordaos e que, caso haja interesse, o Tribunal pode enviar-lhe cópia desses documentos sem qualquer custo."
3.	Enfim, por intermédio do Exmo. Sr. Procurador Rodrigo Medeiros de Lima, o MPTCU manifestou a sua parcial concordância em relação à referida proposta da unidade técnica, tendo, para tanto, consignado o seu parecer à Peça 91 nos seguintes termos:
" (...) Diante dos elementos constantes dos autos, este representante do Ministério Público de Contas da União manifesta-se parcialmente de acordo com o encaminhamento proposto pela unidade instrutiva, em pareceres uniformes (peças 88-90) , divergindo, com as devidas vênias da Secretaria de Controle Externo de Tomada de Contas Especial (SecexTCE) , quanto à proposta de aplicação de sanção à responsável, em vista da ocorrência da prescrição da pretensão punitiva.
2. Os fatos apurados no processo indicam a ocorrência de prejuízo ao erário oriundo de concessão de benefício por tempo de contribuição com utilização de vínculos empregatícios e recolhimentos não existentes pela ex-servidora Eliane Cavalsan na APS Jundiaí, gerando créditos indevidos e causando prejuízos aos cofres do Instituto Nacional do Seguro Social (INSS) .
3. Compulsando os autos, verifica-se que a concessão do benefício indevido ocorreu em 28/12/2001 (peças 13 e 65) , iniciando-se, naquele momento, o marco para contagem do tempo para a prescrição da pretensão punitiva do TCU em relação à ex-servidora responsável pela irregularidade.
4. A citação da responsável ocorreu por meio de edital em 31/09/2019 (peça 84 e peça 85, p. 3) , há mais de 10 anos, portanto do fato gerador da irregularidade praticada (28/12/2001) .
5. Sobre a prescrição da pretensão punitiva em casos que envolvem irregularidades relacionadas a concessões indevidos de benefícios previdenciários, identificou-se decisões do Tribunal que consideram como termo inicial para a contagem do prazo prescricional a data do último pagamento indevidamente realizado (ex vi do 1.641/2016-Plenário, de relatoria do Ministro Benjamin Zymler) .
6. O entendimento mencionado no parágrafo precedente afigura-se plenamente razoável no caso do beneficiário fraudador que se aproveita do ilícito a cada pagamento mensal, mas não para o agente que atua comissivamente para falsear o sistema previdenciário, com o intuito de conceder o benefício indevido, mas não frui das parcelas dele advindas.
7. A esse respeito, impõe-se trazer a lume a compreensão firmada pelo Supremo Tribunal Federal (STF) , nos autos do HC 117.168/ES (Relator Ministro Teori Zavascki) , o qual, tratando de matéria afeita ao tema, todavia sob o viés criminal, assim registrou (grifos acrescidos) :
'Relativamente ao crime de estelionato previdenciário, antes de proceder a sua classificação, é preciso distinguir dois tipos diferentes de conduta: (a) a do agente que pratica a fraude sem, contudo, se locupletar do benefício; (b) daquele que comete estelionato contra a previdência social, figurando como o próprio beneficiário das prestações. Assim, na linha dos precedentes desta Corte, aquele que comete a fraude, mas não frui das parcelas do benefício, pratica crime instantâneo de efeitos permanentes; já o que comete a fraude, beneficiando-se diretamente das parcelas, pratica crime de natureza permanente, cuja execução se prolonga no tempo, renovando-se a cada parcela recebida (v.g: HC 102.049/RJ, 1.ª T., Min. Luiz Fux, Dje de 12.12.2011) .'
8. Nessa mesma direção é o excerto da ementa do processo adiante indicado: 
'Embargos de Declaração no Recurso Especial n.º 1.295.749-RJ (STJ, 2011/0291571-3, de 01/03/2013) 
2. Em sede de estelionato previdenciário, a jurisprudência distingue as hipóteses entre o crime praticado pelo próprio segurado que recebe mês a mês o benefício indevido, e o crime praticado pelo servidor da autarquia previdenciária ou por terceiro não beneficiário, que comete a fraude inserindo os dados falsos. 
3. O ilícito praticado pelo segurado da previdência [em proveito próprio] é de natureza permanente e se consuma apenas quando cessa o pagamento indevido do benefício, iniciando-se daí a contagem do prazo prescricional [crime permanente], e o ilícito praticado pelo servidor do INSS ou por terceiro não beneficiário é instantâneo de efeitos permanentes e sua consumação se dá no pagamento da primeira prestação do benefício indevido, a partir de quando se conta o prazo de prescrição da pretensão punitiva [crime instantâneo de efeitos permanentes].'
9. Em nosso entendimento, conferir o tratamento consignado nos parágrafos anteriores deste pronunciamento ao instituto da prescrição da pretensão punitiva, em casos que envolvam o pagamento de verbas previdenciárias irregulares, prestigia a convergência jurisprudencial entre o Tribunal de Contas da União e o STF, o que confere maior segurança jurídica e isonomia no tratamento dos jurisdicionados, além de mitigar os riscos de rediscussão das deliberações da Corte de Contas perante o Poder Judiciário e de consequente postergação da solução do caso.
10. Assim sendo, este Representante do Parquet considera que houve, in casu, a prescrição da pretensão punitiva do TCU em relação à conduta praticada pela ex-servidora do INSS, devendo-se excluir da proposta de encaminhamento a multa sugerida à responsável - item 'd' (peça 88, p.6) .
11. Por fim, é oportuno ressaltar que, apesar de o Sr. Darci Lourenço, segurado beneficiário da concessão previdenciária irregular, seja objeto de proposta de exclusão da presente relação processual, deve o órgão instaurador da TCE ser informado de que o fato de o Tribunal não promover o chamamento do referido segurado não obstaculiza a adoção de providências administrativas e/ou judiciais que o INSS entender pertinentes, com o desiderato de reaver aquilo que foi pago indevidamente.
12. Nesse sentido, ressalta-se que há informação nos autos de que a Procuradoria-Geral Federal adotou medidas judiciais para recuperação dos benefícios pagos ilegalmente para o segurado, Sr. Darci Lourenço (peça 43, p. 12, itens 23-25) .
13. Com as considerações acima, este representante do Ministério Público de Contas da União adere parcialmente à proposta lavrada pela Secex-TCE (peças 88-90) , propondo ao relator a não aplicação da multa prevista no art. 57, contida no item 'd' da proposta de encaminhamento, por restar prescrita a pretensão punitiva do TCU; bem como informar ao INSS de que o fato de o Tribunal não promover o chamamento à presente relação processual do Sr. Darci Lourenço, segurado beneficiário da concessão previdenciária irregular, não obstaculiza a adoção de providências administrativas e/ou judiciais que o INSS entender pertinentes, com o desiderato de reaver aquilo que foi pago indevidamente; por derradeiro, considera-se despicienda a providência vertida no item 'b' da proposta de encaminhamento, uma vez que o Sr. Davi Lourenço não chegou a integrar a presente relação processual."
É o Relatório.

não há.

Procurador Rodrigo Medeiros de Lima.

TOMADA DE CONTAS ESPECIAL. FRAUDE NA CONCESSÃO DE BENEFÍCIOS PREVIDENCIÁRIOS. CITAÇÃO. REVELIA. CONTAS IRREGULARES. DÉBITO. MULTA. INABILITAÇÃO TEMPORÁRIA PARA O EXERCÍCIO DE FUNÇÃO PÚBLICA NA ADMINISTRAÇÃO FEDERAL. SOLICITAÇÃO PARA O ARRESTO JUDICIAL DE BENS. COMUNICAÇÃO.

TOMADA DE CONTAS ESPECIAL (TCE)

Secretaria de Controle Externo de Tomada de Contas Especial (Secex-TCE).

Trata-se de tomada de contas especial instaurada pelo Instituto Nacional do Seguro Social (INSS) em desfavor de Eliane Calvasan, como então servidora do INSS no âmbito da gerência executiva de Jundiaí - SP, além, originalmente, de Darci Lourenço como segurado-beneficiário, diante da irregular concessão de benefícios previdenciários e da subsequente produção de dano ao erário sob o valor histórico de R$ 76.354,89.
2.	Como visto, o Processo Administrativo Disciplinar (PAD) nº 35664.000399/2010-80, de 27/3/2012 (Peça 6, p. 1) , evidenciou que Eliane Calvasan teria promovido a indevida concessão de benefícios previdenciários por meio da inserção de dados inverídicos em prol de supostos beneficiários, tendo essa irregularidade resultado na subsequente cassação da aposentadoria da mencionada responsável (Peça 6, p. 27) .
3.	Por essa linha, na fase interna da TCE por meio do Relatório de TCE nº 35406.000258/2017-84 (Peça 43) , a Comissão de TCE junto à gerência executiva do INSS em Jundiaí - SP assinalou a responsabilidade de Eliane Calvasan pela aludida fraude.
4.	Já no âmbito do TCU, a Secex-TCE promoveu a citação de Eliane Calvasan, mas, a despeito da regular citação, ela não apresentou as suas alegações de defesa, nem efetuou, tampouco, o recolhimento do débito em favor do INSS, passando à condição de revel perante o TCU, nos termos do art. 12, § 3º, da Lei nº 8.443, de 1992.
5.	De todo modo, após a análise final do feito, a unidade técnica propôs a irregularidade das contas de Eliane Calvasan para condená-la ao pagamento do correspondente débito, com a subjacente aplicação da multa prevista no art. 57 da Lei nº 8.443, de 1992, tendo o Parquet especial anuído parcialmente a essa proposta, ao deixar de pugnar pela aplicação da aludida multa em face da prescrição da pretensão punitiva do TCU.
6.	O TCU pode incorporar os pareceres da unidade técnica a estas razões de decidir.
7.	Bem se vê que a gravidade dos ilícitos seria tão evidente que, para além da presente TCE, o INSS teria promovido a cassação da aposentadoria de Eliane Calvasan e, por esse ângulo, restaria adequada a proposta da unidade técnica no sentido de julgar irregulares as contas da pessoa física causadora do aludido dano ao erário em consonância, por exemplo, com o Acórdão 321/2019-TCU-Plenário.
8.	Diferentemente, contudo, da indicação promovida na fase interna desta TCE, o TCU não deve passar a pugnar no presente momento pela citação de Darci Lourenco, como segurado-beneficiário, não só porque o presente feito já estaria em plenas condições de julgamento, não subsistindo sequer a eventual razoabilidade no retorno do processo para promover a suscitada citação, mas também porque o instituto da solidariedade passiva corresponderia a benefício legalmente erigido em favor do ente estatal credor, e não da pessoa privada devedora, podendo a referida devedora principal ajuizar eventualmente a superveniente ação regressiva em desfavor dos demais corresponsáveis em sintonia com a jurisprudência do TCU, a exemplo dos Acórdãos 1.159/2015, 2.263/2015 e 3.039/2015, do Plenário, sem prejuízo de, no âmbito administrativo ou judicial, todos os responsáveis serem porventura demandados pelos eventuais ilícitos perpetrados.
9.	De toda sorte, em face do correspondente dano ao erário, o TCU deve promover o envio de solicitação para a AGU promover as medidas judiciais cabíveis com vistas ao arresto dos bens da responsável, nos termos do art. 61 da Lei nº 8.443, de 1992, e do art. 275 do RITCU, garantindo, com isso, a futura execução judicial do débito ora imputado, sem prejuízo de, nesse caso, o MPTCU atentar para a eventual possibilidade de promover o referido arresto em relação ao valor consolidado das diversas dívidas já eventualmente imputadas contra a aludida responsável em outros processos de tomada de contas especial autuados no âmbito do TCU.
10.	O INSS já teria identificado, no entanto, a ilegalidade dos aludidos benefícios e, assim, passou a efetuar os subjacentes descontos sobre o novo benefício a fim de diminuir o subjacente dano causado ao erário, tendo a operacionalização desse desconto ocorrido como "consignação débito com o INSS" durante o período de outubro de 2014 a dezembro de 2015.
11.	Por conseguinte, como responsável, Eliane Calvasan foi chamada em citação pelo valor líquido do aludido dano ao erário (Peças 66 e 84) , promovendo o referido desconto dos valores abatidos pelo INSS sobre o valor total desviado; devendo o TCU aplicar, então, a subsequente multa legal em desfavor da aludida responsável, além de inabilitá-la temporariamente para o exercício de função pública na administração federal pelo período de 8 (oito) anos, já que não subsistiria a suposta prescrição da pretensão punitiva do TCU. 
12.	Ocorre que não subsistiria a suposta prescrição da pretensão punitiva do TCU, pois não teria transcorrido o período superior a dez anos entre a ordem para a citação no âmbito do TCU, em 28/9/2018 (Peça 52) , e a derradeira cessação final de todo o ilícito continuado em 1º/6/2016, nos termos do Acórdão 1441/2016-TCU-Plenário.
13.	Por meio, aliás, do referido Acórdão 1.441/2016 proferido na Sessão Extraordinária de 8/6/2016, o Plenário do TCU firmou o seu entendimento no sentido de que a prescrição da pretensão punitiva deve seguir a regra geral do prazo decenal, contado a partir do fato, em linha com o art. 205 do Código Civil brasileiro, interrompendo a contagem do aludido prazo com a ordem de citação, nos termos do art. 240, caput, da Lei nº 13.105 (Código Processual Civil) , de 2015. 
14.	Sem prejuízo, no entanto, do respeito a esse entendimento do TCU, deve ser reiterada a minha ressalva já registrada em vários outros julgados do Tribunal no sentido de que, na ausência de lei específica, o TCU não deveria aplicar qualquer prazo prescricional sobre a referida pretensão punitiva ou, então, na pior das hipóteses, o Tribunal deveria aplicar a regra prescricional fixada pela Lei nº 9.873, de 1999, não só porque ela trata diretamente de prescrição no âmbito do direito administrativo sancionador, mas também porque, entre outras medidas, a aludida lei manda aplicar o prazo prescricional penal, quando a infração administrativa também configure crime, além de determinar expressamente que, diante de ilícito continuado ou permanente, a contagem do prazo deve iniciar a partir da cessação do aludido ilícito.
15.	A despeito de anotar, então, essa minha posição pessoal, o TCU deve pugnar pela aplicação da multa legal em desfavor da referida responsável, além de inabilitá-la temporariamente para o exercício de função pública na administração federal, em sintonia com o aludido Acórdão 1441/2016-TCU-Plenário.
16.	O TCU deve julgar irregulares, portanto, as contas de Eliane Calvasan para condená-la ao pagamento do correspondente débito, sem prejuízo de lhe aplicar a subsequente multa legal e de inabilitá-la para o exercício de função pública na administração federal pelo período de 8 (oito) anos.
Ante o exposto, pugno pela prolação do Acórdão ora submetido a este Colegiado.
TCU, Sala das Sessões, em tagDataSessao.
Ministro-Substituto ANDRÉ LUÍS DE CARVALHO 
Relator